【裁判字號】    89,上訴,861
【裁判日期】    890614
【裁判案由】    誣告
【裁判全文】
臺灣高等法院臺中分院刑事判決              民國八十九年度上訴字第八六一號
    上  訴  人  臺灣台中地方法院檢察署檢察官
    被      告  甲○○
    選任辯護人  張昱裕律師
右上訴人因被告誣告案件，不服臺灣臺中地方法院中華民國八十九年三月十七日第一
審判決（民國八十八年度訴字第二一四一號，起訴案號：臺灣臺中地方法院檢察署民
國八十八年度偵字第一七一四○號），提起上訴，本院判決如左：
    主      文
上訴駁回。
    理      由
一、公訴意旨略以：被告甲○○與湯如禎（另案通緝）為母女，黃紹堂（另案通緝）
    則為湯如禎之夫。甲○○於民國（下同）八十五年十月間，明知其所經營之砂石
    廠經營不善，仍自同年十月起至八十六年四月四日止，或持其自己簽發之本票或
    由其與湯如禎、黃紹堂背書之客票，向乙○○調借現金合計新臺幣（下同）二百
    八十四萬四千四百元，惟上開票據屆期均未獲兌現，且甲○○、湯如禎與黃紹堂
    等人均避不見面，致乙○○於八十六年二月間對其等提出詐欺告訴。詎甲○○、
    湯如禎與黃紹堂等人，為解免其等詐欺之罪行，明知乙○○並未經營地下錢莊賺
    取與原本不相當之高利，竟意圖使乙○○受刑事處分，基於誣告之共同犯意聯絡
    ，推由黃紹堂於八十八年八月十二日先出面投案，然後虛構其等向乙○○借款，
    每借貸二十萬元至四十萬元需先預扣八萬元至十萬元不等之利息，之後以十日為
    一期，每期每十萬元收取四萬元不等之重利等不實之內容，向有偵查權限之臺中
    縣警察局刑事警察隊報案，並帶同警方前往乙○○所經營位於臺中縣太平市○○
    路○段一二七號之檳榔攤查獲乙○○。甲○○、湯如禎則均於同日下午五時四十
    分許前往臺中縣警察局刑事警察隊投案並指訴乙○○收取重利之行為，因認被告
    甲○○等三人共同涉有刑法第一百六十九條第一項之誣告罪嫌。
二、公訴人認被告涉有右揭誣告罪嫌，無非係以被告等指訴告訴人乙○○重利之犯行
    ，業經台灣高等法院台中分院以告訴人並無收取重利而判決乙○○無罪確定，而
    被告甲○○於警訊時具體指稱告訴人開設地下錢莊收取重利，且其與湯如禎、黃
    紹堂均屬至親，於黃紹堂出面投案後，於同日主動至台中縣警察局刑警隊投案說
    明，顯見渠等間有犯意聯絡及行為分擔等情為憑。
三、惟按犯罪事實應依証據認定之，無証據不得推定其犯罪事實，刑事訴訟法第一百
    五十四條定有明文。且按刑法第一百六十九條一項之誣告罪，以使人受刑事或懲
    戒處分之意思，進而向該管公務員誣告為要件，若因公務員之推問而為不利他人
    之陳述，縱其陳述涉於虛偽，除具有同條第二項之情形外，即與誣告罪之要件不
    符；又虛偽之申告，以意圖使他人受刑事或懲戒處分而為之者，始構成誣告罪，
    若所指事實出於訟爭上攻繫防禦之方法，縱有請求懲辦對方之表示，而其目的既
    在脫卸自己罪責，即難謂與上開要件相合。最高法院二十五年上字第二九二五號
    、三十上字第一八八六號分別著有判例可資參照。
四、訊據被告甲○○堅決否認有與黃紹堂、湯如禎共同誣告之犯行，辯稱：伊於八十
    八年八月十二日接獲黃紹堂自警局打來之電話要伊至警局製作筆錄，黃紹堂去報
    案，伊並不知情，伊於警局係以被害人之身分據實陳述，並無誣告之犯行云云；
    經查：
  (一)被告甲○○與湯如禎、黃紹堂前因詐欺案件，經台灣台中地方法院檢察署於八十
    六年七月二日發布通緝；嗣至八十六年七月三十日，黃紹堂主動至台中縣警察局
    投案，並供稱其因被地下錢莊暴力催討債務四處躲避等語，警方依其所供，於八
    十六年八月十二日至台中縣太平市○○路○段一二七號金國花檳榔攤查獲乙○○
    ，並扣得湯如禎、甲○○等簽發之本票及支票，經湯如禎、甲○○至警局供稱乙
    ○○以重利貸放款項，台中縣警察局因而以重利罪嫌移送告訴人乙○○，嗣經檢
    察官偵查起訴，經原審於八十七年七月十六日以八十六年度訴字第二八七九號判
    決乙○○無罪，嗣經上訴本院駁回確定（八十七年度上訴字第二二二七號）各節
    ，業據原審調閱上開案卷查核明確。
  (二)黃紹堂現仍通緝中，經原審傳喚未到庭。惟查黃紹堂係於上開詐欺案件通緝中，
    於八十六年七月三十日主動至警局投案說明，經警員詢問其是否知被發布通緝乙
    節時，答以其因為躲避地下錢莊追討債務，致不知通緝情事，並供稱告訴人乙○
    ○有對之貸放重利，並表示願配合警方查辦，此有黃紹堂當日於台中縣警察局刑
    警隊所製作之筆錄影本在卷可稽，警方並因而於同年八月十二日查獲乙○○，是
    起訴書載黃紹堂係於八月十二日至警局投案說明乙節，容有誤會，先予敘明；而
    訊據上開乙○○涉犯重利案件之承辦警員陳世雄於原審調查時到庭証稱：偵辦乙
    ○○重利案是因為黃紹堂涉詐欺案被通緝，他主動投案，我們問他為何通緝，他
    才提起被地下錢莊逼債，走頭無路，我們即主動偵辦地下錢莊案件；我們知有犯
    罪嫌疑即可主動偵辦，黃紹堂並沒有指明請求對乙○○偵辦其重利等語；再觀諸
    黃紹堂於前開其被訴詐欺案件應訊時，即一再以伊係向乙○○重利借款，並非詐
    欺乙節置辯等情觀之，顯然黃紹堂於警訊時為上開言語，係為答覆警員之訊問，
    並意圖藉此卸免自己之詐欺罪責，尚難認其目的在於使乙○○受刑事處分，則揆
    諸前揭判例意旨所示，其所為顯與誣告罪之構成要件有間，已難遽入其誣告罪行
    。
  (三)退步而言，縱認黃紹堂所為構成誣告罪行，惟查被告甲○○係於八十六年八月十
    二日始至警局製作筆錄，而據証人即承辦警員陳世雄於原審調查時証稱：當時係
    因為去搜索時，有搜到証物（即蔡月盆、湯如禎簽發之支票、本票），黃紹堂稱
    甲○○、湯如禎二人也有向地下錢莊借錢，才藉由黃紹堂聯絡他們二人；二人是
    以被害人身分製作筆錄，只稱他們有向地下錢莊借錢無法清償，沒有表示要告乙
    ○○重利等語；是故被告甲○○之所以至警局製作筆錄，乃係警員已搜索得相關
    重利証物後，始循線通知被告到場以被害人身分製作筆錄，顯難認被告有何訴請
    追訴乙○○之意，被告所辯應屬可採；且按被告斯時亦因詐欺案件通緝中，則其
    與湯如禎於得知員警查獲乙○○涉犯重利案後，願意相偕出面投案，與常情尚無
    相違，實難資此即認被告與黃紹堂、湯如禎三人間有犯意聯絡及行為分擔。
  (四)綜上，公訴人徒以被告與黃紹堂、湯如禎間均屬至親，彼此間應有聯繫，且被告
    甲○○等三人原均為躲避官司與債務避不出面，惟於黃紹堂出面投案後，被告復
    主動至警局投案說明乙節，認被告等三人為共犯，要屬推測之詞，尚乏所據，實
    難因此據入被告誣告罪行。此外，復查無其他積極証據足資認定被告有何誣告罪
    行，被告之行為尚屬不能證明。
五、原審因認被告之犯罪不能證明，而諭知無罪之判決，核無不合，檢察官上訴意旨
    仍執陳詞，認被告應成立犯罪，指摘原判決不當，為無理由，應予駁回。
六、據上論斷，應依刑事訴訟法第三百六十八條，判決如主文。
中      華      民      國    八十九      年      六      月    十四    日
                                  台灣高等法院台中分院刑事第四庭
                                        審判長法  官  洪  耀  宗
                                              法  官  劉  登  俊
                                              法  官  吳  重  政
右正本證明與原本無異。
被告不得上訴。
檢察官得上訴。
如不服本判決應於收受送達後十日內向本院提出上訴書狀，其未述上訴之理由者並
得於提起上訴後十日內向本院補提理由書（均須按他造當事人之人數附繕本）。
                                              書記官  郭  文  華
中      華      民      國    八十九      年      六      月    十六    日
                                                                        Ａ


司法院資訊處製作；財團法人民間司法改革基金會備份。
